臺灣臺南地方法院民事裁定
111年度家親聲字第57號
                                   111年度家親聲字第58號
聲  請  人  
即  相對人  莊○○即莊○○

代  理  人  洪梅芬法扶律師
相  對  人
即  聲請人  林○○
代  理  人  吳炳輝律師
上列當事人間請求改定未成年子女權利義務行使負擔事件，本院
裁定如下：
    主  文
一、兩造所生未成年子女乙○○（男，民國00年0月0日生，身分證
    統一編號：Z000000000號）、丙○○（男，民國000年0月00日
    生，身分證統一編號：Z000000000號）權利義務之行使或負
    擔均改由聲請人即相對人莊○○單獨任之。
二、相對人即聲請人甲○○之聲請駁回。
三、相對人即聲請人甲○○得依附表所示之方式、時間與未成年子
    女乙○○、丙○○會面交往。
四、聲請程序費用新臺幣2,000元均由相對人即聲請人甲○○負擔
    。
    理  由
一、聲請人即相對人丁○○○○○○（下稱聲請人）聲請及答辯意旨略
    以：
（一）兩造原為夫妻，於民國108年11月27日經本院以108年度司
      家調字第832號調解離婚成立，約定對於所生未成年子女
      乙○○、丙○○（下合稱未成年子女）之權利義務之行使或負
      擔由兩造共同任之，並由相對人即聲請人甲○○（下稱相對
      人）為主要照顧者，聲請人得依上開調解筆錄附表所示之
      方式、期間與未成年子女會面交往。
（二）相對人對於未成年子女有下列不利之情事，並未善盡保護
      教養未成年子女之義務：
　　⒈兩造離婚後，相對人經常阻撓聲請人接送未成年子女，並
      謾罵聲請人有客兄、開客兄的車去接小孩云云，甚且於10
      9年7月31日下午7時許聲請人到相對人住處接小孩時，相
      對人竟作勢要打聲請人的車，且不讓聲請人接走小孩，聲
      請人打電話給其兄莊○○，相對人才讓聲請人離開。嗣莊○○
      於109年8月2日下午3時許去電相對人勸說不要再為難聲請
      人與未成年子女後，相對人竟於同日晚間7時許前往聲請
      人住處大罵：「幹你娘機掰」等髒話，對聲請人實施家庭
      暴力行為，後經聲請人向本院聲請核發109年度家護字第7
      42號通常保護令獲准，顯見相對人有妨礙聲請人對未成年
      子女權利義務行使負擔之行為，依民法第1055條之1第1項
      第6款規定意旨，相對人不適宜擔任親權人。
　　⒉未成年子女與相對人同住期間，相對人有對未成年子女乙○○以枕頭悶頭部、在未成年子女睡覺時無故掌摑等家暴行
      為，造成未成年子女心生畏懼。相對人於109年11月22日
      又對未成年子女為家暴行為後，未成年子女就不敢再與相
      對人同住，足見相對人已不適宜繼續擔任親權人。
　　⒊相對人有酗酒之慣習，且患有憂鬱症，常有自殺念頭，已
      危害到未成年子女生命安全：查相對人精神狀態並不穩定
      ，常說要帶未成年子女尋死，於109年11月24日致電麻豆
      派出所聲稱要尋死後，曾於衛生福利部嘉南療養院接受治
      療，可證相對人之精神狀態不穩定，已危害未成年子女之
      生命安全，並不適合再繼續照顧未成年子女，聲請人已為
      未成年子女聲請保護令，經本院核發110年度家護字第213
      號通常保護令在案。
　    綜上所述，若仍讓相對人行使或負擔未成年子女之權利義
      務，顯然違反未成年子女之最佳利益，爰依民法第1055條
      第3項規定聲請改定未成年子女之權利義務之行使或負擔
      由聲請人單獨任之。另聲請人同意於相對人與未成年子女
      會面交往時，有專業社工等第三人在場陪同（但聲請人無
      力負擔相關陪同費用），嗣經定期專業評估後，再讓未成
      年子女與相對人單獨會面交往。
（三）並聲明：如主文第1項所示。
二、相對人聲請及答辯意旨略以：聲請人未依本院108年度司家
    調字第832號調解筆錄履行由相對人為主要照顧者之協議，
    刻意阻擾相對人對未成年子女親權之行使，且聲請人已另嫁
    他人共組家庭，未成年子女目前均在學中，若兩造仍共同行
    使親權，關於未成年子女之就學及生活重大事務均須取得聲
    請人同意，亦有不便之處。相對人目前於宏偉宏鐵有限公司
    任職技師，每月薪資約新臺幣（下同）4、5萬元，有足夠資
    力照顧未成年子女，且相對人之父母及祖父母均願意協同照
    護未成年子女，故請求改定由相對人單獨行使或負擔未成年
    子女之權利義務，關於未任親權之一方與未成年子女之會面
    交往，相對人同意按照公定版之方式進行等語，並聲明：兩
    造所生未成年子女權利義務行使或負擔均改由相對人單獨任
    之。
三、本院之判斷：
（一）按行使、負擔權利義務之一方未盡保護教養之義務或對未
      成年子女有不利之情事者，他方、未成年子女、主管機關
      、社會福利機構或其他利害關係人得為子女之利益，請求
      法院改定之，民法第1055條第3項定有明文。又所謂未盡
      保護教養之義務或對未成年子女有不利之情事者，例如疏
      於照顧或對子女有暴力傾向等情事（最高法院102年台簡
      抗字第30號裁定意旨參照）。再依民法第1055條之1第1項
      規定，法院為民法第1055條之裁判時，應依子女之最佳利
      益，審酌一切情狀，尤應注意民法第1055條之1第1項各款
      事項，其中第6款「父母之一方是否有妨礙他方對未成年
      子女權利義務行使負擔之行為」事項，考其立法意旨，係
      有鑑於父母親在親權酌定事件中，往往扮演互相爭奪之角
      色，因此有時會以不當之爭取行為（例如：訴訟前或訴訟
      中隱匿子女、將子女拐帶出國、不告知未成年子女所在等
      行為），獲得與子女共同相處之機會，以符合所謂繼續性
      原則，故增列此規定，供法院審酌評估父母何方較為善意
      ，以作為親權所屬之判斷依據，即學理上所稱「友善父母
      原則」，指為維護未成年子女最佳利益，父母雙方均應讓未
      成年子女與未同住之一方維持密切聯繫並保持良好互動關係
      ，否則亦不適任親權人，蓋使未成年子女與未任親權人一
      方之父母固定保持私人關係及直接聯繫係聯合國1989年兒
      童權利公約第9條第3項所保障未成年子女之重要權利，依
      兒童權利公約施行法第2條規定，具有國內法律之效力，
      不容擔任親權人之父母恣意侵害，其無故侵害未成年子女
      上開重要權利，自亦屬對未成年子女有不利之情事。
（二）經查：
    ⒈兩造原為夫妻，於108年11月27日經本院以108年度司家調
      字第832號調解離婚成立，約定對於所生未成年子女之權
      利義務之行使或負擔由兩造共同任之，並由相對人為主要
      照顧者等事實，有聲請人及未成年子女之戶籍謄本、本院
      108年度司家調字第832號調解筆錄各1件在卷可按（見本
      院109年度司家非調字第740號卷第13至22頁），此部分事
      實，首堪認定。又兩造就未成年子女親權之協議，形式上
      已兼顧未同住方與未成年子女之會面交往，形式上並未顯
      然不利於未成年子女，揆諸上開說明，本院應受兩造親權
      協議之拘束，應以主要照顧者有對未成年子女未盡保護教
      養之義務或對其有不利之情事（包括違反友善父母原則）
      者為限，始得改定親權人。
    ⒉相對人於兩造於108年11月27日為上開親權協議後曾有打未
      成年子女丙○○頭部、踢未成年子女乙○○頭部、以枕頭悶未
      成年子女乙○○，及將未成年子女丙○○懸空抱在西港大橋外
      等對未成年子女身體、精神不法侵害之行為，經本院核發
      110年度家護字第213號通常保護令之事實，業據聲請人提
      出上開保護令影本為證（見本院家親聲字第57號卷第31至
      35頁），已足見相對人對未成年子女確有暴力傾向之情形
      ，確對未成年子女有不利之情事存在，揆諸上開說明，聲
      請人聲請改定未成年子女之親權人，自屬有據。
    ⒊經本院囑託臺南市童心園社會福利關懷協會派員訪視兩造
      及未成年子女，其綜合評估及具體建議略以：「㈠綜合評
      估：①親權能力評估：聲請人係2名未成年人之母親及主要
      照顧者之一，聲請人身體健康狀況良好，無特殊疾病，而
      聲請人職業為粗工，雖收入狀況較屬不豐，但聲請人並無
      特殊性消費行為，經濟能力尚足以負擔2名未成年人的日
      常生活支出無虞；相對人則為2名未成年人之父親，亦為2
      名未成年人的主要照顧者，其身體健康狀況普通，具備穩
      固的工作及經濟收入，經濟能力尚足以負擔2名未成年人
      的照顧支出無虞，而兩造過往能各司其職，在各自負擔2
      名未成年人照顧責任期間，均能妥善打理2名未成年人的
      起居事宜，兩造均有實際照護2名未成年人之經驗，並熟
      知2名未成年人之成長歷程，惟相對人的脫序行為，實有
      造成2名未成年人生命安危之疑慮，故就2名未成年人照護
      的細膩程度及安全上的考量，評估聲請人的親職能力相較
      優於相對人。②親職時間評估：聲請人一直以來均為2名未
      成年人的主要照顧者，其熟知2名未成年人的生活習性、
      成長歷程，並親力親為打理2名未成年人的照顧責任，滿
      足2名未成年人照顧所需，更與2名未成年人建立緊密的依
      附及互動關係；相對人現尚能透過穩定的會面交往掌握2
      名未成年人的近況，惟相對人較無法與2名未成年人相處
      、互動以吸引2名未成年人，故會面時間大多會提早結束
      ，情感的依附及緊膩程度又不如聲請人佳，故評估聲請人
      的親職時間相較相對人充裕且完整。③照護環境評估：聲
      請人無論是現住居所或未來所規劃的住居所均具備穩定性
      ，家人亦多居住於附近，可隨時提供照護上之協助，且住
      處生活居住空間屬充足，家務整理狀況尚可，並不會影響
      2名未成年人生活及成長；相對人住處則為自有的兩層樓
      樓房建築，具備穩定性，而住處內部可使用空間雖僅限一
      樓，但住處生活居住空間屬充足，家務整理狀況良好，評
      估兩造的照護環境均無不利於未成年子女成長之處。④親
      權意願評估：聲請人主張相對人精神狀況異常，常有突發
      的脫序行為，此行為已造成2名未成年人有安全上之疑慮
      ，故為保護2名未成年人，聲請人欲積極爭取單方行使2名
      未成年人之親權，期待自行負擔2名未成年人的照顧責任
      ；相對人則主張聲請人已另組家庭，聲請人的現任伴侶恐
      無法疼愛2名未成年人如親生之子般，甚至會有虐待之疑
      慮，再者相對人曾見聲請人身上有攜帶毒品，相對人不放
      心將2名未成年人交由聲請人單獨負擔照顧責任，故相對
      人欲積極爭取單方行使2名未成年人之親權，評估兩造的
      監護動機均屬正當且合理。⑤教育規劃評估：兩造對於2名
      未成年人未來的就學、生活、照護等均有初步的規劃及安
      排，能維持2名未成年人受照顧及就學穩定無虞外，亦有
      符合2名未成年人受照顧所需，故評估兩造的教育規劃均
      屬合理。㈡親權之建議及理由：建議由聲請人單獨行使親
      權。綜上所述，相對人是否有精神疾患尚有待評估，但相
      對人的脫序及責打2名未成年人之行為，已造成2名未成年
      人的恐懼，且對於2名未成年人已有安全及生命上的侵害
      ，相對人實有不適合擔任親權人及主要照顧者之情事，而
      2名未成年人自幼便是聲請人在負擔主要照顧責任，聲請
      人熟知2名未成年人之成長歷程、生活習性等，亦有實際
      照護2名未成年人之經驗，且2名未成年人與聲請人的情感
      依附程度又較相對人緊密且親近，故依據父母適性原則，
      評估2名未成年人之親權改由聲請人單方行使負擔，應較
      符合2名未成年人之最佳利益」等語，有該協會110年3月2
      6日南市童心園（監）字第11021198號函檢送之訪視報告1
      份在卷可按（見本院109年度司家非調字第740號卷第95至
      104頁），可知相對人有不適任未成年子女親權人及主要
      照顧者之情形，而聲請人之親職能力優於相對人，並與未
      成年子女情感依附程度緊密、親近等一切情狀，認為將未
      成年子女之親權人改定由聲請人單獨任之，符合未成年子
      女之最佳利益，爰裁定如主文第1項所示。
    ⒋至相對人以：聲請人未依本院108年度司家調字第832號調
      解筆錄履行由相對人為主要照顧者之協議，刻意阻擾相對
      人對未成年子女親權之行使，請求改定未成年子女權利義
      務之行使或負擔由相對人單獨任之云云。然相對人無法擔
      任未成年子女之主要照顧者，實際上係因其對未成年子女
      有上述家庭暴力行為經本院核發上開通常保護令之緣故，
      難認聲請人有何刻意阻擾相對人對未成年子女親權行使之
      情形，故相對人據此請求改定未成年子女權利義務之行使
      或負擔由相對人單獨任之，自屬無據，爰駁回相對人之改
      定未成年子女親權人之聲請，如主文第2項所示。
（三）末按夫妻離婚者，法院得依請求或依職權，為未行使或負
      擔權利義務之一方，酌定其與未成年子女會面交往之方式
      及期間。但其會面交往，有妨害子女之利益者，法院得依
      請求或依職權變更之，民法第1055條第5項定有明文。本
      件相對人固請求按實務上一般方式（即俗稱公定版）與未
      成年子女會面交往，然相對人因曾對未成年子女有上述家
      庭暴力行為，其嚴重程度甚至已危及未成年子女生命，本
      院認為在目前之情況下，以實務上一般方式將未成年子女
      直接交付相對人會面交往，恐有不宜，經本院函詢於本件
      審理中協助監督未成年子女與相對人會面交往之社團法人
      中華民國耶底底亞家庭關顧協會關於相對人與未成年子女
      會面交往之建議，其覆以：「一、甲○○與未成年子女乙○○
      、丙○○會面交往時，確實仍有在第三方監督下進行之必要
      ，說明如下：㈠本案於110年間進行親職教育合併監督未成
      年子女會面交往，係因甲○○前妻莊蟪閩持有保護令（109
      年度家護字第742號，保護令期間為109年9月15日至110年
      9月14日止）以及2名未成年子女分別亦持有保護令（110
      年度家護字第213號，保護令期間為110年4月13日至111年
      8月12日止），2名未成年子女對目睹家庭暴力以及曾受暴
      仍有畏怖情狀，故建請應由第三方續行監督會面交往，聲
      請人及相對人亦保有此意願監督續行之。㈡本案於110年8
      月8日所執行之會面交往視訊係開啟實體會面適切性之評
      估，基於甲○○前妻莊蟪閩（有遠離100公尺等項目）及2名
      未成年兒子各持有保護令（不得為騷擾且有目睹等）之情
      況下，加上甲○○為麻豆分局家防官約制查訪之列管對象（
      家暴相對人），故實體會面交往經執行人員蔡沂真社工師
      與曾詩涵家防官協調商借麻豆分局合宜進行會面交往之空
      間進行，會面交往情況呈現漸入佳境，礙於110年有司法
      會面交往體制限制次數情況下，雖取得兩造當事人及其未
      成年子女同意由原執行人員續行同意，仍須先停止候核辦
      。二、有關本案進行第三方監督會面交往之執行人員適切
      性，說明如下：建議仍由蔡沂真社工師（現所屬機構為中
      華人際關懷處遇協會）監督執行，因本案甲○○及其前妻莊
      蟪閩與2名未成年子女對於執行人員之信任關係建立已穩
      固，執行人員對其案件熟悉度堪能促進本案順利朝友善合
      作父母之目標達成而努力；再者，本案當事人甲○○、莊蟪
      閩及其2名未成年子女亦表明能藉由蔡社工師之協助而漸
      近復原親子關係與友善合作父母。惟是否願意自費執行，
      得由當事人斟酌之。三、其他補充說明：本案於110年進
      行親職教育合併監督未成年子女會面交往期間，甲○○有願
      意改變之動力及對於曾受暴之家庭成員補償之決心，惟因
      過去共同生活時之家庭暴力情節重大，雖透過執行者蔡社
      工師協助有明顯改善，但主要照顧者（前妻莊蟪閩）於面
      對甲○○時仍無法自行約定未成年子女會面事宜，曾出現緊
      張焦慮導致全身發抖無法言語之狀態，此點需再藉由第三
      方監督會面交往中，媒合降低緊張及焦慮之程度，未成年
      子女乙○○及丙○○亦在110年進行親職教育合併監督未成年
      子女會面交往期間，對父親甲○○漸漸願意親近並能進行善
      意溝通與對話，甲○○於後期會面交往亦曾表示其前妻將2
      名未成年子女照顧周全且生活快樂能表示祝福與認同，亦
      衷心期盼2名未成年子女能在其前妻悉心照顧下平安快樂
      長大，甲○○對於原本質疑其前妻再婚將使2名未成年子女
      稱別人為父之強烈顧慮已在會面交往順利後未再提及，莊
      蟪閩亦能與執行人員合作努力促成2名未成年子女順利與
      甲○○會面交往並認同甲○○對孩子的愛，以上鈞院亦能參酌
      並於詢問當事人意見時驗證之」等語，有該會111年4月19
      日111耶家字第036號函檢送之結案報告1份存卷可考（見
      本院家親聲字第57號卷第63至69頁），足見相對人確有先
      在第三方專業人士監督下與未成年子女會面交往之必要，
      本院參考上開報告，並斟酌監督下會面交往係屬過渡措施
      ，若經評估適當，相對人與未成年子女仍應恢復一般之會
      面交往等情況，依職權酌定相對人得依附表所示之方式、
      期間與未成年子女會面交往。至於聲請人表示無力負擔監
      督下會面交往費用部分，本院審酌目前僅酌定每月1次，
      並係囑託公益社團法人為之，費用應非鉅額，且係由兩造
      平均分擔，對於聲請人負擔應未過重，故此部分仍須請聲
      請人盡力負擔，以維護未成年子女之最佳利益。
四、綜上所述，本院依未成年子女之最佳利益，審酌一切情狀，
    裁定如主文第1、3項所示。另駁回相對人改定親權人之聲請
    ，如主文第2項所示。
五、本件事證已明，兩造其餘攻擊防禦方法及所提證據，經斟酌
    後，核與本件之結論，不生影響，爰不一一論列，附此敘明
    。
六、聲請程序費用負擔之依據：家事事件法第104條第3項、第97
    條，非訟事件法第21條第2項、第24條第1項，民事訴訟法第
    95條、第78條。
中　　華　　民　　國　　111 　年　　11　　月　　10　　日
                  家事法庭  法  官  游育倫
以上正本係照原本作成。
如對本裁定抗告須於裁定送達後10日內向本院提出抗告狀，並繳
納抗告費及附具繕本。
中　　華　　民　　國　　111 　年　　11　　月　　10　　日
                            書記官 李鎧安　　　　　　　　　　　　　
附表（本院酌定相對人即聲請人甲○○得與未成年子女乙○○、丙○○
會面交往之方式、期間）：
一、第一階段：
（一）會面交往之期間：自本裁定確定之翌日起，相對人即聲請
      人甲○○（下稱相對人甲○○）得每月與未成年子女乙○○、丙○○會面交往1次，時間至少1小時，若負責監督會面交往之
      中華人際關懷處遇協會蔡沂真社工師所認為提升頻率及時
      間為適當，則頻率及時間按其所安排。至中華人際關懷處
      遇協會蔡沂真社工師評估相對人甲○○與未成年子女乙○○、
      丙○○適合進行第二階段之會面交往，則進入第二階段。
（二）會面交往之方式：兩造應於每次會面交往前先自費委託中
      華人際關懷處遇協會蔡沂真社工師進行下列事項，其費用
      由兩造平均負擔：
    ⒈於相對人甲○○與未成年子女乙○○、丙○○進行會面交往時在
      場協助。
    ⒉中華人際關懷處遇協會蔡沂真社工師應於每季（3個月）出
      具評估報告，評估相對人甲○○與未成年子女乙○○、丙○○是
      否適合進行第二階段之會面交往，並將報告送達兩造。
（三）非會面式之交往：相對人甲○○得於不影響聲請人即相對人
      丁○○○○○○（下稱聲請人莊蟪閩）及未成年子女乙○○、丙○○
      正常生活之情況下，隨時與未成年子女乙○○、丙○○為互通
      書信、電話、贈送禮物、交換相片等非會面式之交往。
二、第二階段：
（一）相對人甲○○得於每月第1週、第3週之星期六上午10時起，
      前往兩造協議之處所與未成年子女乙○○、丙○○會面，並得
      接未成年子女乙○○、丙○○外出或返家同宿，至當週星期日
      下午6時前將未成年子女乙○○、丙○○送至兩造協議之處所
      。
（二）農曆春節期間：相對人甲○○得於雙數年（例如:112年、11
      4年，以此類推）增加農曆除夕上午10時至大年初二下午8
      時之探視期間；於單數年(例如：113年、115年等，以此
      類推)增加大年初三上午10時至大年初五下午8時之探視期
      間，其接送比照前開第1項所列方式。
（三）相對人甲○○於每年寒假期間，得將未成年子女乙○○、丙○○
      接回同住10日；暑假期間，得將未成年子女乙○○、丙○○接
      回同住20日（均不包括前2項之探視時間在內）。並可分
      割為數次或連續為之。其接回同住之時間由兩造協議，如
      協議不成，則定於寒、暑假開始之第2日起連續計算之10
      日及20日，期間如遇前2項之探視時間，其送回之日期應
      予併計後延後。
（四）未成年子女乙○○、丙○○年滿14歲以後，有關會面探視權之
      行使應尊重未成年子女乙○○、丙○○之意願。
（五）相對人甲○○得於不影響聲請人莊蟪閩及未成年子女乙○○、
      丙○○正常生活之情況下，隨時與未成年子女乙○○、丙○○為
      互通書信、電話、贈送禮物、交換相片等非會面式之交往
      。
三、兩造及兩造家人應遵守事項：
（一）不得有危害未成年子女乙○○、丙○○身心健康之行為。
（二）兩造均不得對未成年子女乙○○、丙○○灌輸反抗對造之觀念
      。
（三）未成年子女乙○○、丙○○之聯絡方式或就讀學校如有變更，
      聲請人莊蟪閩應隨時通知相對人甲○○。
（四）相對人甲○○最晚應於探視前2日以電話或其他適當通訊方
      式通知聲請人莊蟪閩，聲請人莊蟪閩無正當理由不得拒絕
      ；相對人甲○○若有正當理由，無法於約定之期日探視未成
      年子女乙○○、丙○○，應儘早以電話或其他適當通訊方式告
      知聲請人莊蟪閩。
（五）聲請人莊蟪閩應於相對人行使探視權時，準時將未成年子
      女乙○○、丙○○交付相對人甲○○；相對人甲○○應於探視期滿
      時，準時將未成年子女乙○○、丙○○交還聲請人莊蟪閩。
（六）相對人甲○○於超過探視起始時間1小時後仍未前往探視者
      ，除經聲請人莊蟪閩同意外，視同相對人甲○○放棄當次之
      探視權。
（七）如於會面交往期間遇有未成年子女乙○○、丙○○患病或遭遇
      事故，而聲請人莊蟪閩無法即時照料之情形，行使探視權
      之相對人甲○○應為必要之醫療措施或處置。即相對人甲○○
      於會面交往實施中，仍須善盡對未成年子女乙○○、丙○○之
      保護教養義務。
（八）如於會面交往期間遇有未成年子女乙○○、丙○○須參加補習
      、才藝課程或其餘校外活動之行程，相對人甲○○需負責子
      女接送事宜。
（九）兩造均須善盡對未成年子女乙○○、丙○○保護教養之義務，
      若有任何對未成年子女乙○○、丙○○不利益之情事，他造得
      聲請法院裁定變更親權人或變更會面交往方式。